臺灣高等法院刑事判決
109年度上易字第2152號
上  訴  人  
即  被  告  劉旻翰



上列上訴人即被告因違反毒品危害防制條例案件，不服臺灣士林
地方法院109年度審易字第1581號，中華民國109年9月16日第一
審判決（起訴案號：臺灣士林地方檢察署109年度毒偵緝字第92
、93號），提起上訴，本院判決如下：
    主  文
上訴駁回。
    理  由
一、聲請簡易判決處刑意旨略以：上訴人即被告劉旻翰前因施用
    第二級毒品案件，經送觀察、勒戒後，認無繼續施用毒品之
    傾向，於民國104年6月23日釋放出所，並由臺灣臺北地方檢
    察署檢察官以104年度毒偵字第1119號為不起訴處分確定。
    其後再因多次施用第二級毒品案件，經法院判處罪刑確定並
    執行完畢。仍不知悔改，基於施用第二級毒品甲基安非他命
    之犯意，㈠於108年5月2日21時許，在新北市汐止區青山路附
    近之公園內，以將甲基安非他命置入玻璃球內，點火燒烤吸
    食產生煙霧之方式，施用第二級毒品甲基安非他命。嗣於10
    8年5月4日1時50分許，在新北市○○區○○○路000號前為警查獲
    ，並扣得安非他命吸食器1個，經警徵得其同意採集尿液送
    驗，結果呈安非他命、甲基安非他命陽性反應，始悉上情；
    ㈡於109年2月19日（聲請簡易判決處刑意旨誤載為15日）採
    尿前回溯96小時內之某時，在不詳地點，以將第二級毒品甲
    基安非他命置於自備之燈泡（未據扣案）內燒烤，以吸煙霧
    之方式，施用第二級毒品甲基安非他命。嗣於109年2月19日
    14時45分許，在新北市汐止區康寧街591巷口，因另案為警
    緝獲，經警採集其尿液送驗，結果呈安非他命、甲基安非他
    命陽性反應，始知前情。因認被告涉有毒品危害防制條例第
    10條第2項之施用第二級毒品罪嫌。
二、按起訴之程序違背規定者，應諭知不受理之判決；對於原審
    諭知不受理之判決上訴時，第二審法院認其為無理由而駁回
    上訴，得不經言詞辯論為之，刑事訴訟法第303條第1款、第
    372條分別定有明文。又本次109年1月15日修正公布、同年7
    月15日施行之毒品危害防制條例（下稱毒品條例）第20條第
    3項及第23條第2項規定，將原條文之再犯期間由「5年」改
    為「3年」，且依同日施行之毒品條例第35條之1第1款規定
    ，於本次毒品條例修正施行後，仍於偵查中之案件，由檢察
    官逕依上開修正後規定處理。換言之，如被告係於「3年後
    再犯」者，檢察官即不得追訴處罰，倘檢察官誤向法院提起
    公訴，其起訴之程序當然違背法律規定，法院自應諭知不受
    理之判決。而所謂偵查中，參諸刑事訴訟法第108 條第3 項
    規定，於起訴案件，係至卷宗及證物送交法院繫屬前（最高
    法院106年度台上字第402號判決意旨參照）。是以本件被告
    涉嫌違反毒品條例第10條第2項之施用第二級毒品案件，雖
    經檢察官於現行毒品條例修正施行前之109年7月5日偵查終
    結起訴，惟直至109年7月23日繫屬於原審法院，此有本案起
    訴書、臺灣士林地方檢察署109年7月23日士檢家揚109毒偵
    緝92字第1099033182號函上原審法院之收狀章戳附卷為憑（
    見原審湖簡字卷第9頁），參照上開最高法院判決意旨，本
    案於109年7月5日至同年7月23日止仍屬偵查中之案件，檢察
    官應依修正後之毒品危害防制條例相關規定處理。
三、經查：　
　㈠依下列說明，毒品條例第20條第3項所規定之「3年後再犯」
    ，係指本次再犯（不論毒品條例修正前、後）距最近一次觀
    察、勒戒或強制戒治執行完畢釋放已逾3年者，不因其間有
    無犯施用毒品罪經起訴、判刑或執行而受影響：
　⒈87年5月20日毒品條例公布施行後之刑事政策，對於施用毒品
    者，已揚棄純粹的犯罪觀，雖強調「除刑不除罪」之理念，
    認為施用毒品者具有「病患性犯人」之特質，惟囿於當時戒
    治及醫療體系均不完整、專業人員欠缺且戒毒知識尚有不足
    ，社會大眾仍視施用毒品者為「犯人」而非「病患」，暨相
    關戒毒及事後之追蹤、輔導配套措施亦不完備，其刑事政策
    明顯將施用毒品者偏向「犯人」身分處理，導致監獄人滿為
    患，且施用毒品人口不減反增。為此，戒毒政策不得不改弦
    易轍，開始正視施用毒品者實屬「病患」之特質。先於97年
    新增毒品條例第24條附命完成戒癮治療緩起訴制度，確立「
    附命完成戒癮治療緩起訴處分」及「觀察、勒戒或強制戒治
    」雙軌治療模式。本次109年1月15日修正公布、同年7 月15
    日施行之毒品條例第20條第3項及第23條第2項，雖僅將原條
    文之再犯期間由「5年」改為「3年」，惟鑑於將施用毒品者
    監禁於監獄內，僅能短期間防止其接觸毒品，因慣用毒品產
    生之「心癮」根本無法根除，並慮及毒品條例施行多年累積
    之戒毒經驗及實效，暨逐步擴充之醫療、戒癮機構、專業人
    力、社區支援系統等資源，尤以本次毒品條例第24條修正，
    擴大檢察官對施用毒品者附條件緩起訴處分之範圍，使其能
    視個案具體情形給予適當多元社區處遇。本次修正後對於施
    用毒品者之思維，自應與時俱進，擺脫以往側重於「犯人」
    身分之處罰，著重其為「病患」之特質，並以「治療」疾病
    為出發點，重新評價前揭所謂「3年後再犯」之意義。
　⒉毒品戒除不易，須經長期且持續之治療，施用毒品者既被視
    為「病患性犯人」，最佳處遇方式即為治療。對於施用毒品
    者之治療方式，有機構外之處遇（如自行赴醫院戒癮、附命
    完成戒癮治療緩起訴處分等），或機構內之觀察、勒戒或強
    制戒治；至對施用毒品者科以刑罰，無非在運用刑罰之一般
    預防功能以嚇阻毒品之施用。監獄為執行場所而非戒癮專責
    機構，針對施用毒品者及其再犯之特性，法務部於106年12
    月5日頒訂之「科學實證之毒品犯處遇模式計畫」，目的即
    是積極引進地區醫療體系之協助，提供毒癮戒治，落實社區
    追蹤輔導及治療之銜接，俾修復創傷、預防再犯。惟刑罰因
    涉及人身自由之基本權，故於施用毒品初犯時皆以傳統之機
    構外或機構內處遇方式治療，如再施用毒品時，始科以刑事
    責任。而當刑罰處遇仍不能有效幫助施用毒品者改善惡習時
    ，即表示無法以此方式發揮治療效果，若繼續施以刑罰只具
    懲罰功能，不僅無法戒除毒癮，更漸趨與社區隔離，有礙其
    復歸社會。基於憲法應保障人民之生存權，及根據每個國民
    生存照顧需要提供基本給付之理念，為協助施用毒品者戒除
    毒癮復歸社會，對於經監獄監禁處遇後仍再犯之施用毒品者
    ，更應恢復以機構內、外之治療協助其戒除毒癮。此即本次
    修正毒品條例第20條第3項關於施用毒品者所謂「3年後再犯
    」係何所指之立法真諦。除檢察官優先適用第24條命附條件
    緩起訴處分處遇（不論幾犯，亦無年限）外，對於施用毒品
    初犯者，應適用第20條第1項、第2項為機構內之觀察、勒戒
    或強制戒治；若於上開機構內處遇執行完畢釋放後，於「3
    年內再犯」者，依第23條第2項規定，應依法追訴；倘於「3
    年後再犯」自應再回歸到傳統醫療體系機構內重為觀察、勒
    戒或強制戒治之治療。是對於戒除毒癮不易者，唯有以機構
    內、外處遇及刑事制裁等方式交替運用，以期能控制或改善
    其至完全戒除毒癮。
　⒊綜上所述，對於毒品條例第20條第3項及第23條第2項所謂「3
    年後（內）再犯」，自應跳脫以往窠臼，以「3年」為期，
    建立「定期治療」之模式。其規定中所謂「3年後再犯」，
    只要本次再犯（不論修正施行前、後）距最近一次觀察、勒
    戒或強制戒治執行完畢釋放已逾3年者，即該當之，不因其
    間有無犯施用毒品之罪經起訴、判刑或執行而受影響。此項
    結論，亦經最高法院大法庭著有109年度台上大字第3826號
    裁定可資參照。　
　㈡依下列說明，本件符合上揭「3年後再犯」之情形者，檢察官
    依法不得追訴，其誤向原審法院提起公訴，起訴之程序當然
    違背法律規定，自應諭知不受理之判決：
　⒈被告前於104年間因施用毒品案件，經臺灣臺北地方法院以10
    4年度毒聲字第175 號裁定送觀察、勒戒後，認無繼續施用
    毒品傾向，而於104 年6 月23日執行完畢釋放出所，嗣由臺
    灣臺北地方檢察署檢察官以104 年度毒偵字第1119號為不起
    訴處分確定，而被告其後雖有再因施用毒品案件，經法院判
    處罪刑確定及執行完畢之紀錄，但迄今均無再受觀察、勒戒
    或強制戒治之情形，有本院被告前案紀錄表在卷可按。檢察
    官起訴被告本件施用第二級毒品之時間分別為「108年5月2
    日21時許」、「於109年2月19日（聲請簡易判決處刑意旨誤
    載為15日）採尿前回溯96小時內之某時」，距被告最近一次
    觀察勒戒執行完畢釋放即104年6月23日，已逾3年，核屬毒
    品條例第20條第3項所規定之「3年後再犯」，不因被告於其
    間曾犯施用毒品罪，經起訴、判刑或執行而受影響。
  ⒉本件於109年7月15日毒品條例修正施行後，仍屬偵查中之案
    件，迄至同年7月23日始經檢察官起訴（即聲請簡易判決處
    刑意旨）並繫屬於原審法院，已如前述，依前揭說明，檢察
    官即應依修正後規定處理；而被告既符合上揭「3年後再犯
    」之情形，檢察官自應依修正後之毒品條例第20條第3項、
    現行毒品條例第24條等規定，視個案被告之情形，是否符合
    「觀察、勒戒或強制戒治」或給予「附命完成戒癮治療緩起
    訴處分」之機會，自不得逕予追訴。乃檢察官誤向原審法院
    提起公訴，其起訴之程序當然違背法律規定，自應諭知不受
    理之判決。
四、上訴駁回之理由
　㈠原審同此意旨，諭知本件公訴不受理，核其適用法律並無違
    誤，應予維持。　
　㈡被告上訴意旨略以：被告前此已受觀察勒戒處分，並經認定
    無施用傾向釋放出所，未及5年又再犯施用毒品案件遭判刑
    確定並繳納易科罰金完畢，故不應再裁定諭知被告送觀察勒
    戒處所施以觀察勒戒，所以本件不應適用新法而認定起訴違
    背程序並諭知公訴不受理，而應判處被告罪刑。為此懇請鈞
    院詳查上情，撤銷原審諭知不受理之判決，判處被告有期徒
    刑之宣告云云。惟查，本件於毒品條例修正施行後，仍屬偵
    查中之案件，且已符合上揭「3年後再犯」之情形，依法應
    由檢察官裁量是否向法院聲請觀察、勒戒，抑或由檢察官逕
    為附命完成戒癮治療之緩起訴處分，惟無論如何，均不得對
    被告追訴處罰，業如前述，自不得任由被告選擇是否為治療
    處遇或追訴處罰。是以，被告徒以上揭情詞，指摘原判決不
    當，請求改以實體判決云云，容係對法律規定有所誤解，純
    屬其主觀上之期待，要無足取。
  ㈢準此，被告徒執前詞提起上訴，並非可採，其上訴為無理由
    ，爰不經言詞辯論，駁回其上訴。
中　　華　　民　　國　　109 　年　　11　　月　　30　　日
                  刑事第十五庭  審判長法　官  劉興浪
                                      法　官  林怡秀
                                      法　官  古瑞君
以上正本證明與原本無異。
不得上訴。
                                      書記官  林君縈
中　　華　　民　　國　　109 　年　　11　　月　　30　　日